臺灣花蓮地方法院刑事判決
110年度花訴字第11號
公  訴  人  臺灣花蓮地方檢察署檢察官
被      告  莊詠發


上列被告因違反臺灣地區與大陸地區人民關係條例案件，經檢察
官聲請以簡易判決處刑（109年度偵字第5282號），本院認為不
宜逕以簡易判決處刑，改適用通常程序審判，判決如下：
    主  文
莊詠發犯臺灣地區與大陸地區人民關係條例第七十九條第四項、
第一項之使大陸地區人民非法進入臺灣地區未遂罪，處有期徒刑
陸月。
    犯罪事實
一、莊詠發明知其與大陸地區人民陳燕青無結婚真意，竟基於使
    大陸地區人民非法進入臺灣地區之犯意，於民國106年11月1
    3日在大陸地區福建省福州市民政局與陳燕青虛偽辦理結婚
    登記，並取得結婚公證書，嗣莊詠發返臺後，持該結婚公證
    書向財團法人海峽交流基金會（下稱海基會）辦理大陸地區
    公證書之驗證，海基會於106年12月5日核發證明書。莊詠發
    旋委託詹巧鶴於同年月20日持上開結婚公證書、海基會證明
    書，並填寫大陸地區人民入出臺灣地區申請書、保證書、臺
    灣地區人民申請大陸地區配偶來臺團聚資料表，持該等文件
    向內政部移民署以配偶來臺團聚為由，申請陳燕青之入境許
    可，而著手使陳燕青非法進入臺灣地區。然經有實質審查權
    限之內政部移民署北區事務大隊花蓮縣專勤隊（下稱花蓮縣
    專勤隊）於107年1月10日與莊詠發面談及陳燕青電話訪談過
    程中察覺有異，而不准陳燕青入境臺灣地區，致未發生使大
    陸地區人民非法進入臺灣地區之結果而未遂。
二、案經內政部移民署北區事務大隊花蓮縣專勤隊移送臺灣花蓮
    地方檢察署偵查後，聲請以簡易判決處刑。
    理  由
壹、證據能力
一、本判決所引用被告莊詠發以外之人於審判外之言詞或書面陳
    述，當事人均同意作為證據，亦未於言詞辯論終結前聲明異
    議，本院審酌前開證據作成或取得狀況，均無非法或不當取
    證之情事，亦無顯不可信情況，故認為適當而均得作為證據
    。是前開證據，依刑事訴訟法第159條之5規定，均具有證據
    能力。
二、其餘認定本案犯罪事實之非供述證據，查無違反法定程序取
    得之情，依刑事訴訟法第158條之4規定，亦具證據能力。
貳、實體事項
一、訊據被告固坦承於上開時、地與陳燕青在大陸辦理結婚登記
    ，並向移民署申請大陸配偶入境團聚等情，惟矢口否認有何
    違反臺灣地區與大陸地區人民關係條例之犯行，辯稱：我原
    本是要跟陳燕青假結婚，但見面之後對陳燕青一見鍾情，後
    來就變成真結婚云云。經查：
  ㈠被告於106年11月12日進入大陸地區，與大陸地區人民陳燕青
    於翌（13）日在大陸地區福建省福州市民政局登記結婚，再
    於同年月14日取得結婚公證書，嗣被告返臺後，持該結婚公
    證書向財團法人海峽交流基金會（下稱海基會）辦理大陸地
    區公證書之驗證，海基會於同年12月5日核發證明書，被告
    於同年月20日持上開文件並填寫大陸地區人民入出臺灣地區
    申請書、保證書、臺灣地區人民申請大陸地區配偶來臺團聚
    資料表等文件，委託詹巧鶴辦理大陸地區配偶來臺團聚之申
    請，花蓮縣專勤隊人員於107年1月10日13時58分至16時15分
    與被告進行面談，並於同日16時16分至16時39分以電話訪談
    在大陸地區之陳燕青，然其等訪談內容，經比對結果後認雙
    方說詞有重大瑕疵，未通過訪談而不予准許等情，業據被告
    供承在卷，並有被告入出境資料、海基會（106）核字第081
    234號證明、中華人民共和國福建省福州市公證處（2017）
    榕公證內民字第34344號公證書、結婚證、大陸地區人民入
    出臺灣地區申請書、保證書（保證人莊詠發）、臺灣地區人
    民申請大陸地區配偶來臺團聚資料表、委託書、花蓮縣專勤
    隊訪談紀錄（台灣配偶）、電話訪談大陸地區人民紀錄表、
    內政部移民署面（訪）談結果建議表在卷可參，此部分事實
    ，首堪認定。
  ㈡被告與陳燕青不具有結婚真意之認定：
    ⒈兩人認識交往至結婚之經過，被告於花蓮縣專勤隊面談時
      稱：105年暑假期間去大陸福建省建平村批發木雕藝品，
      認識當時擔任店員的陳燕青，陳燕青有留名片給我，106
      年9、10月間想要再批貨，所以和陳燕青聯繫，以電話交
      往2個月，我主動向陳燕青求婚，僅赴大陸一次就結婚等
      語；因本案於警詢供稱：面談說的都不實在，都是為了讓
      陳燕青來台的謊言等語；於檢察事務官詢問時稱：訪談內
      容大部份都是虛構的，是陳雪姜要我跟陳燕青假結婚，在
      大陸那幾天覺得結婚也不錯，如果合不來就讓陳燕青去工
      作，每個月給我新臺幣（下同）1萬元作為補償金，直至
      拿到身分證為止，我在大陸有花1萬5千元買首飾給陳燕青
      ，還被陳雪姜罵沒有帶人回來反而買東西等語；於本院供
      稱：我之前從未見過陳燕青，本來是要去假結婚，後來一
      夜之間由假變真，而且我還買了金飾給陳燕青，怎麼會是
      假結婚等語，足見被告供詞前後反覆，孰真孰假，實難分
      辨。另陳燕青經花蓮縣專勤隊以電話訪談時稱：被告在10
      5年9月到福建省建平村上街批貨，我當是在木雕藝品店當
      店員，被告曾向我要電話，之後被告偶爾會打電話問候，
      直到106年9月開始聯繫比較頻繁，幾乎每天都有以電話聯
      繫，因而開始交往，約2個月之後辦理結婚登記，不認識
      被告前配偶陳雪姜等語；證人陳雪姜於本院審理時證稱：
      我國小時認識陳燕青，長大後才又連繫上，被告與我去看
      木雕時認識陳燕青，我原先不知道被告與陳燕青結婚，是
      他們登記後才分別跟我說，我也沒有仲介他們結婚，具體
      結婚的原因我不了解等語。互核三人供詞，唯二共通點為
      「被告與陳燕青係因批發木雕認識」與「陳雪姜與陳燕青
      認識彼此」，而被告與陳燕青於花蓮縣專勤隊訪談時，均
      隱瞞其等與陳雪姜之關係，惟雙方若有結婚真意，在面談
      時應無須隱瞞，其等選擇隱瞞，反而令人懷疑其結婚之真
      實性。
    ⒉被告於106年11月12日進入大陸地區，與陳燕青於翌（13）
      日在大陸地區福建省福州市民政局登記結婚等情業據前述
      ，被告亦於同年月17日即回到臺灣地區，顯見兩人在結婚
      前甚或結婚登記後，幾乎沒有實際「面對面交往」，而其
      等在花蓮縣專勤隊面談時，對相互家庭狀況、成員及生活
      情形均不瞭解，僅以「不過問」作答，可認兩人交往過程
      草率及欠缺相互瞭解，再被告僅赴大陸地區1次，抵達後
      火速於第二天辦理結婚登記，無同財共居之婚姻基礎，能
      證明兩人婚姻僅結婚證1紙，細究其等面談說詞，就生活
      近況部分：被告稱目前居住陳雪姜下房屋，有告知陳燕青
      等語，然陳燕青稱不知道被告住哪裡，也不知道被告住誰
      的房屋等語；就雙方家人部分：被告稱不知道陳燕青兒子
      的名字，僅有互相點頭很少講話等語，陳燕青卻稱被告知
      其子名字為「楊浩」，其子叫被告「伯伯」等語；就結婚
      行程部分：被告稱由陳燕青安排住在賓館，在大陸期間除
      了辦理結婚登記雜事，陳燕青亦有陪同遊玩，期間換洗衣
      物自己帶回臺灣清洗，均在外用餐等語，陳燕青則稱全程
      住在其子住處，由我清洗被告衣物及下廚等語，兩人說詞
      均未一致，顯見彼此間並不了解，實難使人相信其等有結
      婚真意。
    ⒊被告與陳燕青經花蓮縣專勤隊訪談後，花蓮縣專勤隊以缺
      乏足證雙方婚姻真實之資料，爰依大陸地區人民申請進入
      臺灣地區面談管理辦法第14條第2款申請人、依親對象無
      同居之事實或說詞有重大瑕疵、同法第14條第4款無積極
      事證足認其婚姻為真實之規定，予以不通過面談等情，有
      內政部移民署面（訪）談結果建議表在卷可參，而被告於
      面談未過後，亦未與陳燕青聯繫，也無任何出境紀錄，甚
      而未提出任何救濟、亦未再次申請團聚，可認對於被告而
      言，此段婚姻可有可無，另證人陳雪姜於本院審理中證稱
      ：陳燕青事後有問我因無法來臺灣，要怎麼在大陸地區辦
      理離婚等語，彰顯陳燕青必須處理去除因為假結婚而增加
      的身分負擔，被告及陳燕青於入境申請遭拒絕後，均無任
      何積極作為欲證明其等確實有結婚真意，顯然違反事理常
      情，足認被告與陳燕青並無結婚真意。
  ㈢本案起因被告於109年9月30日向行政院長陳情其於108年9月2
    日向臺灣花蓮地方檢察署（下稱花蓮地檢署）自首分別與陳
    雪姜、陳燕青假結婚（與陳雪姜假結婚部分業經花蓮地檢署
    檢察官認定嫌疑不足而為不起訴處分），並告發其與陳燕青
    假結婚之仲介人為陳雪姜，內政部移民署北區事務大隊花蓮
    縣專勤隊始據以調查，被告於警詢、檢察事務官詢問均坦承
    假結婚之情事，而陳雪姜涉嫌仲介被告與陳燕青假結婚，經
    花蓮地檢署檢察官以罪嫌不足為不起訴處分，檢察官僅就被
    告與陳燕青假結婚而使陳燕青非法進入臺灣地區未遂向本院
    聲請簡易判決處刑，被告於本院調查庭始否認假結婚之情事
    ，並開始辯解：我對陳燕青一見鍾情，是真結婚等語，經本
    院調閱花蓮地檢署108年度偵字第4709號全卷核閱無訛，亦
    有陳雪姜不起訴處分書（109年度偵字第5282號）、被告警
    詢、檢察事務官詢問、本院調查筆錄可參，是被告先自首、
    自白與陳燕青假結婚，但在告發陳雪姜仲介一事失敗後，開
    始辯解自己是真結婚，然被告與陳燕青不具有結婚真意，已
    如前述認定，被告所辯均無可採。
  ㈣綜上所述，被告與大陸地區人民陳燕青假結婚，並以該虛假
    之婚姻關係欲使陳燕青非法進入台灣地區未遂，事證明確，
    被告所辯不足採信，其犯行洵堪認定，應依法論科。
三、論罪科刑：
  ㈠按臺灣地區與大陸地區人民關係條例第15條第1款不得使大陸
    地區人民非法進入臺灣地區之規定，旨在防止大陸地區人民
    非法進入臺灣地區，以維護臺灣地區之安全與安定，所稱「
    非法」，自應從實質上之合法性予以判斷，凡評價上違反法
    秩序之方法，均屬「非法」，參照行政程序法第119條第1款
    、第2款規定，受益人以詐欺、脅迫或賄賂方法，使行政機
    關作成行政處分者，或對重要事項提供不正確資料或為不完
    全陳述，致使行政機關依該資料或陳述而作成行政處分者，
    其信賴不值得保護。故在大陸地區通謀虛偽結婚，以不實之
    結婚證明辦理相關戶籍登記、入境等手續，憑以進入臺灣地
    區，其所持之入境許可文件雖係入出境主管機關所核發，形
    式上為合法，但因以詐術方法而取得，即不具實質上之合法
    性，仍屬非法進入臺灣地區（最高法院98年度台上字第1716
    號刑事判決要旨）。
  ㈡核被告所為，係犯臺灣地區與大陸地區人民關係條例第79條
    第4 項、第1 項之違反同條例第15條第1 款不得使大陸地區
    人民非法進入臺灣地區未遂罪。被告已著手使大陸地區人民
    陳燕青非法進入臺灣地區之犯行，惟因花蓮縣專勤隊人員察
    覺有異，未使陳燕青入境，為未遂犯，爰依刑法第25條第2
    項規定，減輕其刑。
  ㈢按對於未發覺之罪自首而受裁判者，得減輕其刑，刑法第62
    條前段定有明文，被告雖向花蓮地檢署自首其與陳燕青假結
    婚之情事，然至本院審理時翻異前詞、矢口否認，顯與自首
    之精神相悖，無從適用自首規定予以減輕其刑。
  ㈣爰以行為人責任為基礎，審酌被告：
　　⒈漠視法律規定，欲以假結婚方式，使大陸地區人民陳燕青
      非法進入臺灣地區，影響我國對於大陸地區人民進入臺灣
      地區所為管制之正確性，所為實有不該，幸經主管機關核
      實調查，始未發生大陸地區人民入境之結果；
　　⒉被告先是自首、自白，經檢察官向本院聲請簡易判決處刑
      後，開始否認犯行，態度難認良好，且據證人陳雪姜證稱
      ：被告說他是納稅人，法官吃飽閒閒沒事幹，才報案讓他
      們有事情做等語，參以被告因多次無故撥打警察機關報案
      專線，經勸阻不聽，經本院簡易庭裁罰3次，有臺灣高等
      法院被告前案紀錄表可參，堪認被告有意興訟，浪費國家
      資源之心態實不可取；
　　⒊兼衡被告自陳高中肄業之教育程度、從事擺地攤、獨居、
      仰賴補助之家庭經濟狀況等一切情狀，量處如主文所示之
      刑。
據上論斷，應依刑事訴訟法第452條、第299條第1項前段，判決
如主文。
本案經檢察官林俊廷聲請簡易判決處刑，檢察官蕭百麟到庭執行
職務。
中　　華　　民　　國　　110 　年　　12　　月　　22　　日
　　　　　　　　　刑事第五庭　    審判長法　官　粘柏富
　　　　　　　　　　　　　　　　　  　法　官　施孟弦
　　　　　　　　　　　　　　　　　  　法　官　邱韻如
以上正本證明與原本無異。
如不服本判決應於收受送達後20日內向本院提出上訴書狀，並應
敘述具體理由。其未敘述上訴理由者，應於上訴期間屆滿後20日
內向本院補提理由書(均須按他造當事人之人數附繕本)「切勿逕
送上級法院」。
因疫情而遲誤不變期間，得向法院聲請回復原狀。
中　　華　　民　　國　　110 　年　　12　　月　　22　　日
                                      書記官  呂姿穎

附錄本案論罪科刑法條：
【臺灣地區與大陸地區人民關係條例】
【第15條】
下列行為不得為之：
一、使大陸地區人民非法進入臺灣地區。
二、明知臺灣地區人民未經許可，而招攬使之進入大陸地區。
三、使大陸地區人民在臺灣地區從事未經許可或與許可目的不符
    之活動。
四、僱用或留用大陸地區人民在臺灣地區從事未經許可或與許可
    範圍不符之工作。
五、居間介紹他人為前款之行為。
【第79條】
違反第十五條第一款規定者，處一年以上七年以下有期徒刑，得
併科新臺幣一百萬元以下罰金。
意圖營利而犯前項之罪者，處三年以上十年以下有期徒刑，得併
科新臺幣五百萬元以下罰金。
前二項之首謀者，處五年以上有期徒刑，得併科新臺幣一千萬元
以下罰金。
前三項之未遂犯罰之。
中華民國船舶、航空器或其他運輸工具所有人、營運人或船長、
機長、其他運輸工具駕駛人違反第十五條第一款規定者，主管機
關得處該中華民國船舶、航空器或其他運輸工具一定期間之停航
，或廢止其有關證照，並得停止或廢止該船長、機長或駕駛人之
職業證照或資格。
中華民國船舶、航空器或其他運輸工具所有人，有第一項至第四
項之行為或因其故意、重大過失致使第三人以其船舶、航空器或
其他運輸工具從事第一項至第四項之行為，且該行為係以運送大
陸地區人民非法進入臺灣地區為主要目的者，主管機關得沒入該
船舶、航空器或其他運輸工具。所有人明知該船舶、航空器或其
他運輸工具得沒入，為規避沒入之裁處而取得所有權者，亦同。
前項情形，如該船舶、航空器或其他運輸工具無相關主管機關得
予沒入時，得由查獲機關沒入之。